【裁判字號】    98,簡上,77
【裁判日期】    980408
【裁判案由】    廢棄物清理法
【裁判全文】
臺灣板橋地方法院刑事判決              98年度簡上字第77號
公  訴  人  臺灣板橋地方法院檢察署檢察官
上  訴  人
即  被  告  甲○○
                      樓
選任辯護人  鄒孟昇律師
上列上訴人即被告因違反廢棄物清理法案件，不服本院97年度簡
字第9115號中華民國97年11月21日第一審判決（聲請簡易處刑案
號：97年度偵字第25401 號），提起上訴，本院管轄之第二審合
議庭判決如下：
    主  文
原判決撤銷。
甲○○無罪。
    理  由
一、本件聲請簡易判決處刑意旨略以：上訴人即被告甲○○未經
    主管機關許可，於民國97年初，將紅磚、水泥碎塊等廢土，
    堆置於其臺北縣鶯歌鎮○○○段26地號土地上，而於同年6
    月25日被查獲。因認被告所為係涉犯廢棄物清理法第46條第
    1 項第3 款之罪嫌等語。
二、按犯罪事實應依證據認定之，無證據不得認定犯罪事實；又
    不能證明被告犯罪者，應諭知無罪之判決，刑事訴訟法第15
    4 條第2 項及第301 條第1 項分別定有明文。而所謂認定犯
    罪事實之證據，係指足以認定被告確有犯罪行為之積極證據
    而言，該項證據自須適合於被告犯罪事實之認定，始得採為
    斷罪資料，如未能發現相當證據，或證據不足以證明，自不
    能以推測或擬制之方法，以為裁判之基礎。又刑事訴訟上證
    明之資料，無論其為直接或間接證據，均須達於通常一般之
    人均不致有所懷疑，而得確信其為真實之程度，始得據為有
    罪之認定，若其關於被告是否犯罪之證明未能達此程度，而
    有合理懷疑之存在，致使無從形成有罪之確信，根據「罪證
    有疑，利於被告」之證據法則，即不得遽為不利被告之認定
    （參照最高法院29年上字第3105號、40年臺上字第86號及76
    年臺上字第4986號判例意旨）。
三、公訴人認被告涉犯上開罪嫌，無非係以(一)被告於警詢、偵查
    中之自白、(二)現場會勘紀錄影本1 件；(三)相片影本4 張等為
    其主要論據。訊據被告堅決否認有何違反廢棄物清理法犯行
    ，辯稱：我只是在我的農舍外面鋪設紅磚塊及混泥土，並不
    是廢棄物等語。被告選任辯護人為被告辯護稱：被告在上開
    土地上以紅磚、水泥塊舖成約2.5 米之通道，該紅磚、水泥
    塊係屬「營建剩餘土石方處理方案」所規範之營建工程剩餘
    土石，方其用途係做為舖設通道之用，依最高法院判決意旨
    ，非屬廢棄物範圍，被告所為與廢棄物清理法第46條第1 項
    第3款之構成要件不相符等語。
四、經查：
(一)、被告於民國97年初，將紅磚、水泥碎塊等，堆置於其與其妻
    鄭雅玲共有之臺北縣鶯歌鎮○○○段26地號土地上，舖成約
    2.5 公尺寬之通道，嗣於同年6 月25日被臺北縣鶯歌鎮公所
    、臺北縣樹林地政事務所及臺北縣政府警察局三峽分局、臺
    北縣政府環保局、工務局、地政局、農業局均派員會同會勘
    而查獲之事實，業據被告於警詢暨偵查中坦認屬實，並有臺
    北縣農業用地違規使用案件現場會勘紀錄1 份、查獲現場現
    況照片共4 紙、上開地號之土地登記公務用謄本、土地所有
    權狀、土地複丈成果圖、戶口名簿各1 份在卷可稽，由此固
    堪認被告有於上開時地傾倒紅磚、水泥碎塊之事實。
(二)、惟按廢棄物清理法已於90年10月24日修正公布之條文，將所
    謂「廢棄物」、「剩餘土石方」二者分別併列，此觀同法第
    9 條第1 、2 項規定：「主管機關得自行或委託執行機關派
    員攜帶證明文件，進入公私場所或攔檢『廢棄物』、『剩餘
    土石方』清除機具，檢查、採樣廢棄物貯存、清除、處理或
    再利用情形，並命其提供有關資料；『廢棄物』、『剩餘土
    石方』清除機具應隨車持有載明『廢棄物』、『剩餘土石方
    』產生源及處理地點之證明文件，以供檢查。」、「主管機
    關或其委託之執行機關依前項規定為行政檢查時，有下列情
    形之一者，得扣留清除機具、處理設施或設備，並得命該清
    除機具、處理設施或設備之所有人或使用人限期清除處理。
    必要時，並得使用或限制使用其動產、不動產或斷絕其營業
    所必須之自來水、電力或其他能源之處分：一公私場所之『
    廢棄物』、『剩餘土石方』或其清除機具、處理設施或設備
    有嚴重污染之虞。二清除機具裝載之『廢棄物』、『剩餘土
    石方』有嚴重污染之虞。」、又同法第10條第1 項規定：「
    依前條第二項規定扣留之清除機具、處理設施或設備，於其
    所貯存、清除、處理或再利用之『廢棄物』、『剩餘土石方
    』已無嚴重污染之虞，或該清除機具、處理設施或設備之所
    有人或使用人妥善清除處理其廢棄物、剩餘土石方，並於繳
    納清除機具、處理設施或設備拖吊及保管等相關費用後發還
    。」甚明，足見廢棄物清理法規定所指之「廢棄物」係與「
    剩餘土石方」有別。是以，同法第46條第1 項第3 款「未經
    主管機關許可，提供土地回填、堆置廢棄物」之處罰規定，
    並未將「剩餘土石方」併列，應認廢棄物清理法第41條第1
    項第3 款規定，係有意排除「剩餘土石方」之適用。又所謂
    「剩餘土石方」，依內政部於96年3 月15日修正之「營建剩
    餘土石方處理方案」第2 點之貳、適用範圍規定：「本方案
    所指營建工程剩餘土石方之種類，包括建築工程、公共工程
    及其他民間工程所產生之剩餘泥、土、砂、石、磚、瓦、混
    凝土塊等；經暫屯、堆置可供回收、分類、加工、轉運、處
    理、再生利用者，屬有用之土壤砂石資源」，是依上開方案
    ，建築工程、公共工程及其他民間工程所產生之剩餘泥、土
    、砂、石、磚、瓦、混凝土塊等，係屬可再生利用之有用資
    源，非屬廢棄物至明。查觀諸卷附臺北縣農業用地違規使用
    案件現場會勘紀錄（詳見偵查卷第6 頁），於現況描述欄係
    記載「該地號土地面積約200 平方公尺，現況有紅磚、水泥
    塊舖成約2 米5 之通道（高於兩旁地面約1.5 米）…」等語
    ，而於違規類別欄位，並未勾選「2.傾倒廢棄物」欄，而僅
    是勾選「5.其他」欄，且於該欄位上加註「地面舖設紅磚、
    水泥碎塊」，並未記載該磚、混凝土塊另有摻雜任何金屬屑
    、玻璃碎片、塑膠類、木屑、竹片、紙屑、瀝青等成分之廢
    棄物，由此顯見現場會勘之臺北縣政府環保局人員及警察人
    員亦未認定被告所舖設通道所用之紅磚、水泥碎塊係屬廢棄
    物。是被告所辯本件所傾倒之紅磚、水泥碎塊非屬廢棄物乙
    節，實非無據。
(三)、雖公訴人另以補充理由書認為：依據「營建剩餘土石方處理
    方案」第3 條第1 項第2 、3 款規定：「建築工程應負責自
    行規劃設置土資場或覓妥合法收容處理場所，於工地實際產
    出剩餘土石方前，取得各該合法收容處理場所出具之實際土
    石方收容處理同意文件，由起造人、承造人、會同監造人並
    於工程契約書中載明環保項目，於開工後送當地主管建築機
    關核定。」、「承運業者應先核對廢土內容及運送憑證後，
    運往指定之棄土場處理，並將憑證副聯回報承造人送請各該
    工程主管機關查核。」，由此可知承運營建廢棄土之承運業
    者需遵守該規定，始屬「依營建廢棄土方案規定合法處理」
    ；又參照營建剩餘土石方處理方案第2 條規定，營建工程產
    生之剩餘泥、土、砂、石、磚、瓦、混凝土塊，經暫屯、堆
    置可供回收、分類、加工、轉運、處理、再生利用者，自屬
    有用之土壤砂石資源；其供營建土石方資源暫屯、堆置、破
    碎、碎解、洗選、篩選、分類、拌合、加工、煆燒、回收、
    處理、再生利用功能及機具設備之場所，稱為土石方資源堆
    置處理場（簡稱土資場），而土資場包含工程業者自行設置
    之棄土場，惟仍應向當地地方主管機關申請，經許可後始得
    設置。故建築工程、公共工程及建築物拆除工程施工所產生
    之剩餘土石方，係屬建築廢棄物中之營建廢棄土，其雖可供
    收回收、分類、加工、轉運、處理、再生利用，惟設置供容
    納、掩（填）埋處理或再生利用上述營建廢棄土之棄土場，
    包含工程業者自行設置棄土場，皆應依一定之法定程序，向
    當地地方主管機關申請，經許可後始可設置；亦即營建剩餘
    土石方若未依法申請棄土場設置許可，即擅自收納營建廢棄
    土，或未依規定運往指定之棄土場，而送往未經許可之違法
    棄土場者，即屬違法棄置，縱為未參雜其他一般或事業廢棄
    物之乾淨廢土，仍因破壞、污染周遭生態環境而違反廢棄物
    清理法之規定等語。惟按廢棄物清理法制定之目的係為有效
    清除、處理廢棄物，改善環境衛生，維護國民健康，該法第
    1 條開宗明義定有規定。故倘若營建剩餘土石方如依『營建
    剩餘土石方處理方案』規定合法處理者，均不以廢棄物認定
    ，惟縱使未依該方案之規定辦理，但並未隨意棄置，亦未致
    有污染環境或有損國民健康之虞時，仍難謂一有違反該方案
    之情形，即不問情節，均得認係違反廢棄物清理法，以符合
    上開揭櫫之廢棄物清理法立法目的。第查，細觀卷附現場會
    勘紀錄及照片所示可知，被告在上開地號土地所傾倒之紅磚
    及水泥碎塊，其目的係為舖設成約2.5 米之通道，而該通道
    一端確係通往一棟建築物處，而在通道範圍以外之土地上，
    則未見有隨意棄置廢土之情形，此核與被告所述其僱工填土
    係為舖設道路乙節相吻合。參以被告所傾倒之紅磚、水泥碎
    塊，事後已由被告清除一情，此經被告陳明在卷（見偵查卷
    第18頁），並有被告提出之彩色照片4 幀在卷可佐（見偵查
    卷第21至22頁）。是以，被告雖未將上開紅磚、水泥碎塊等
    營建剩餘土石方按規定運至合法之餘土收容處理場所，而傾
    倒在上開其與其妻共有之土地上，惟卷附臺北縣農業用地違
    規使用案件現場會勘紀錄，既無記載有何隨意傾倒致「污染
    環境或有損國民健康」之事實，公訴人復未提出積極證據證
    明被告違規堆置剩餘土石方行為有何污染環境之結果或之虞
    ，依上開說明，尚無法依廢棄物清理法處理論處。
(四)、綜上所述，本案被告固未經主管機關許可，提供前揭土地堆
    置紅磚、水泥碎塊，惟其所堆置者並非廢棄物，而係有用之
    資源，亦無因而致生污染環境或有嚴重污染之虞，自無從以
    違反廢棄物清理法第46條第1 項第3 款相繩，以符合廢棄物
    清理法係為有效清除、處理廢棄物，改善環境衛生，維護國
    民健康之立法目的。至於被告堆置上開紅磚、水泥碎塊之填
    土整地舖路行為是否違反前揭營建剩餘土石方處理方案有關
    設置收容處理剩餘土石方場所之處理作業程序，因此有違反
    廢棄物清理法第49條而應受行政處罰之情形，則係屬行政機
    關裁量權限範疇。此外，復查無其他積極證據，足資認定被
    告有何違反廢棄物清理法第46條第1 項第3 款之犯行，被告
    犯罪尚屬不能證明，依上開說明，應為被告無罪之諭知。
五、管轄第二審之地方法院合議庭受理簡易判決上訴案件，應依
    通常程序審理。其認案件有刑訴法第452 條之情形者，應撤
    銷原判決，逕依通常程序為第一審判決，法院辦理刑事訴訟
    簡易程序案件應行注意事項第14項定有明文。次按地方法院
    簡易庭對被告為簡易判決處刑後，經提起上訴，而地方法院
    合議庭認應為無罪判決之諭知者，依同法第455 條之1 第3
    項準用第369 條第2 項之規定意旨，應由該地方法院合議庭
    撤銷簡易庭之判決，改依第一審通常程序審判（最高法院91
    年度台非字第21號判決意旨參照）。綜上所述，本案既不能
    證明被告犯罪，原審遽為被告有罪之判決，尚有違誤，被告
    上訴意旨否認犯罪，為有理由，應由本院合議庭撤銷原判決
    ，自為第一審無罪之判決。
據上論斷，應依刑事訴訟法第455 條之1 第3 項、第369 條第1
項前段、第301 條第1 項，判決如主文。
本案經檢察官乙○○到庭執行職務。
中    華    民    國    98    年    4     月    8     日
                  刑事第十七庭審判長  法  官
                                      法  官
                                      法  官
以上正本證明與原本無異。
如不服本判決，應於送達後十日內，向本院提出上訴書狀，並應
敘述具體理由；其未敘述上訴理由者，應於上訴期間屆滿後二十
日內向本院補提理由書（均須按他造當事人之人數附繕本）「切
勿逕送上級法院」。
                                      書記官
中    華    民    國    98    年    4     月    8     日


司法院資訊處製作；財團法人民間司法改革基金會備份。
